【裁判字號】    99,重上,12
【裁判日期】    991231
【裁判案由】    給付服務費
【裁判全文】
臺灣高等法院花蓮分院民事判決          99年度重上字第12號
上  訴  人  兆盈工程股份有限公司
            （即昭淩工程顧問股份有限公司）
法定代理人  徐恆雄
訴訟代理人  施怡君律師
被上訴人    花蓮縣政府
法定代理人  傅萁
訴訟代理人  李文平律師
訴訟代理人  張照堂律師
當事人間請求給付服務費事件，上訴人對於中華民國99年7月23
日臺灣花蓮地方法院99年度重訴字第6號第一審判決提起上訴，
本院於99年12月17日言詞辯論終結，判決如下：
      主  文
上訴駁回。
第二審訴訟費用由上訴人負擔。
      事實及理由
一上訴人已更名為兆盈工程股份有限公司，有上訴人所提出之臺
  北市政府函附卷可稽，核先敘明。
二本件上訴人起訴主張：上訴人於民國92年7月3日與被上訴人簽
  訂「花蓮縣環保科技園區開發暨循環型生態城鄉建設計劃綜合
  顧問技術服務契約書」( 下稱系爭契約)，由上訴人辦理「花
  蓮縣環保科技園區開發暨循環型生態城鄉建設計劃」（下稱環
  科案）之規劃、施工監造、概念設計、協助招標、設計審查等
  服務及工作。嗣環科案之統包工程於94年1月7日完成決標及簽
  約，並於94年1月8日實際開工，預計95年4月14日共430日曆天
  完工。詎事後統包工程遲至96年6月11日始完工，其實際工期
  長達832日曆天，較預定工期超出402日曆天，上訴人因而發生
  展延工期增加服務之情形，依約被上訴人應給付之服務費亦應
  隨之增加。而上訴人因展延工期所衍生之服務費，包括施工監
  造服務費新台幣（下同）10,861,485元，及協助招商規劃等其
  他服務費618,695元，總計11,480,180元，應由被上訴人負給
  付之責。惟經多次向被上訴人請求均遭拒絕，為此提起本訴，
  並聲明：(一)被上訴人應給付上訴人11,480,180元並加計法定遲
  延利息。(二)願供擔保，請准宣告假執行。被上訴人則以：本件
  係因上訴人管理不善，無法有效督促統包商如期完工，始發生
  延展工期之情形，上訴人自不得再向被上訴人請求延展工期所
  增加之服務費。退步言，縱認被上訴人有給付之義務，惟上訴
  人已於97年5月8日發函予被上訴人表示其同意自行吸收延展工
  期所增加之服務費，上訴人顯然已對被上訴人為免除債務之意
  思表示，債之關係即告消滅，被上訴人亦無給付之義務等語，
  資為抗辯。並聲明：(一)上訴人之訴及假執行之聲請均駁回。(二)
  願供擔保請准免為假執行。
三原審依被上訴人之抗辯，判決駁回上訴人之請求。經查原審斟
  酌全辯論意旨及調查證據之結果，以：(一)按債權人向債務人表
  示免除其債務之意思者，債之關係消滅，民法第343條定有明
  文。查上訴人於97年5月8日以九七昭顧字第0880465號函（以
  下簡稱「上訴人97年5月8日函」）行文被上訴人，該函主旨即
  開宗明義載明：有關「花蓮縣環保科技園區開發暨循環型生態
  城鄉建設統包工程」因工期展延長達14個月，本公司秉持服務
  之精神，同意自行吸收額外延伸之費用等字句，有兩造提出之
  函文在卷可稽。上開文義已明確表示上訴人對於本件延展工期
  所增加之服務費業已自行吸收，不再向被上訴人請求給付，亦
  即對被上訴人為免除債務之意思表示。依上引法條之規定，縱
  使上訴人對被上訴人有系爭服務費債權存在，亦因上訴人已免
  除被上訴人此項債務而歸於消滅。(二)雖上訴人以上開97年5月8
  日函說明欄二有「…為使本工程得以盡速結案及完成驗收，本
  公司秉持服務之精神同意自行吸收…。」等內容，而主張上開
  函文就該意思表示設有「本工程得以盡速結案及完成驗收」之
  停止條件，但事後該停止條件並未成就，故上訴人所為免除債
  務之法律行為並未生效，惟上開內容依其文義充其量只能認為
  上訴人免除債務之動機，並非為條件之設定，上訴人此部分主
  張顯無可採。(三)上訴人又主張該函之說明欄二中有「…為使本
  工程得以盡速結案及完成驗收，本公司秉持服務之精神同意自
  行吸收，因統包商工期展延所增加之專案管理成本…。」之內
  容，其中「專案管理成本」係指協助招商規劃等其他服務費61
  8,695元，並不包括施工監造服務費11,480,180元，故上訴人
  並無免除全部債務之意思云云。惟上訴人於上開函件主旨欄中
  所稱「額外延伸之費用」，對照說明欄一所載「額外之管理及
  監造成本」之內容，顯見所謂「額外延伸之費用」包括管理及
  監造成本在內。且上開函文說明欄二之末亦有「並同時撤銷原
  於97年2月14日九七昭顧字0880133號函。」之記載。而被告所
  發97年2月14日九七昭顧字0880133號函，係向被上訴人請求支
  付增加之監造及協助招商作業相關費用共計11,458,473元，與
  本件起訴所請求之內容相同，僅金額略有出入而已，此有兩造
  所提出之函文附卷可資參照。以前後兩函內容對照以觀，可知
  上訴人所免除者係包括監造在內全部衍生之服務費。另就該函
  免除系爭債務之動機，係為使工程儘速結案完成驗收，倘上訴
  人僅免除小部分即618,695元之服務費，衡諸經驗法則，亦不
  足以成為上訴人儘速完成驗收之誘因，不可能達成上訴人上開
  免除債務之目的，因認上訴人此部分之主張亦屬無據。(四)上訴
  人本件起訴所請求之服務費債務既已因上訴人97年5月8日函予
  以免除，上訴人之請求即屬無理由，應予駁回。經核原審判決
  認事用法俱無不合，於經驗法則及論理法則亦無違背。
四上訴論旨另略以：(一)上訴人97年5月8日函並非在免除被上訴人
  之系爭服務費債務，上訴人上開函文係先行釋出善意，在求早
  日完成結案驗收之條件下，吸收專案管理成本，並暫先等待統
  包商履行代為清償之單方承諾，為此先行撤銷97年2月14日函
  （即原證14），惟上訴人並非免除被上訴人系爭服務費債務，
  亦非同意由統包商逕代被上訴人清償系爭服務費債務，因此上
  訴人於97年5月8日函中並未一併撤銷97年2月19日函（原證9）
  。若上訴人97年5月8日函意在免除系爭服務費債務，上訴人自
  應於函中將上開二份請款函同時撤銷，從上訴人保留97年2月
  19日函未予撤銷可知上訴人97年5月8日函並未免除被上訴人之
  系爭服務費債務。(二)如果系爭服務費債務已經上開函件予以免
  除，被上訴人98年7月17日函大可直接拒絕上訴人就系爭服務
  費之請求即可，又何須請上訴人向統包商請求？既然被上訴人
  業已承認系爭服務費債務尚屬存在，僅餘應由被上訴人或統包
  商付款之問題而已。統包商95年5月30日函願代被上訴人付款
  之記載，亦不過是其單方面之承諾而已。(三)統包商磊庭公司曾
  口頭向上訴人表示將先行開立面額300萬左右之支票代被上訴
  人支付部分之系爭服務費，惟事後完全無消無息，被上訴人復
  遲不付款，為此上訴人於98年6月19日親赴被上訴人處請款，
  並非向被上訴人陳情，被上訴人98年7月2日函之內容有誤。(四)
  被上訴人98年7月17日函（即原審被證十）尚承認系爭服務費
  債務仍然存在，僅被上訴人主張統包商已承諾願代被上訴人之
  系爭服務費債務，故請上訴人再向統包商協商，但統包商早已
  明文表示其代被上訴人清償系爭服務費之承諾，已因工程會認
  定工期之展延係不可歸責於伊而不生效力，上訴人亦從未同意
  由統包商承擔被上訴人之系爭服務費債務，故系爭服務費債務
  仍然存在，原審僅以上訴人97年5月8日函之記載即逕認上訴人
  已免除被上訴人之系爭服務費債務，實屬率斷，且有事實認定
  與卷證資料不符之違法。並聲明：(一)原判決廢棄。(二)被上訴人
  應給付上訴人1,14 8,018元。(三)願供擔保，請准宣告假執行。
五綜觀本件上訴意旨與本件終局判斷有關之重點有二：(一)上訴人
  97年5月8日函並無免除被上訴人系爭服務費債務之意思。(二)依
  被上訴人98年7月17日函內容觀之，被上訴人仍承認系爭服務
  費債務存在，僅主張上訴人應向統包商磊庭公司請求給付而已
  ，此亦足以證明上訴人對被上訴人之系爭服務費債務並未免除
  。
  茲就以上二爭點分別論述如下：
  (一)按上訴人97年5月8日致被上訴人函之全文如下（見原審卷被
    證一）：
    主旨：有關「花蓮縣環保科技園區建設暨循環型生態城鄉建
          設統包工程」因工期展延長達14個月，本公司秉持服
          務之精神，同意自行吸收額外延伸之費用，詳如說明
          ，敬請  鑒核。
    說明：
      一查本統包工程原訂工期為430天（訂於95年4月14日完工
        ），執行期間因統包商歷經三次工期展延，始至96年6
        月11日始申報竣工（工期832天），較原訂契約施工期
        限超出402天造成額外之管理及監造成本。
      二本公司自92年起協助花蓮縣政府完成園區開發相關作業
        及程序，慶幸目前已完成主體建設工程，並已吸引大量
        的廠商進駐，為使本工程得以儘速結案及完成驗收，本
        公司秉持服務之精神同意自行吸收，因統包商工期展延
        所增加之專案管理成本，並同時撤銷原於97年2月14日
        九七昭顧字第0880133號函。
     依上開函文內容可明確得知：1.上訴人同意吸收「因工程
     展延所額外延伸之費用」（見主旨欄之記載）。2.上訴人
     所主張之「額外延伸之費用」包括「管理及監造成本」（
     見說明一之記載）。3.上訴人以撤銷其於97年2月14日致被
     上訴人之九七昭顧字第0880133號函意思表示之方式，表現
     其自行吸收額外延伸之費用之真意（見說明二之記載）。
     而上訴人97年2月14日九七昭顧字第0880133號函對被上訴
     人所主張額外增加之費用11,458,473元包括「監造作業增
     加費用10,863,122元」及「協助招商作業增加之費用595,3
     51元」，與上訴人於原審起訴時所主張之「施工監造服務
     費10,861,485元」及「協助招呼站規劃事宜及完成開發成
     本計算之服務費618,695元」等服務費名稱相同，金額亦甚
     至接近，亦有上開函件附卷可稽（見原審卷證三）。上訴
     人以系爭97年5月8日函對被上訴人免除系爭因展延工程所
     延伸之所有服務費債務，殆無疑義。至於上開函文說明二
     曾出現「因統包商工期展延所增加之專案管理成本………
     」等語，其中所稱之「專案管理」一語，顯係指上訴人自
     己於系爭工程中，相對於磊庭公司為統包商而言，上訴人
     係居於專案管理者之地位，並非在說明其自行吸收之費用
     僅限於「協助招商規劃等其他服務費618,695元」而已。原
     審就此所為有利於被上訴人之認定並無任何違誤，上訴人
     仍砌詞否認上開函文所明白表示之文意，毫無足取。
   (二)被上訴人雖於98年7月17日以府環科字第0980118638號函向
     上訴人覆稱：「……有關貴公司向本府陳情………因統包
     商展延工期，衍生相關費用一案，如說明段，請  查照。
     」「………貴公司向本府請求事項，實際債權發生及歸屬
     對象，乃屬統包商（磊庭營造股份有限公司），仍請貴公
     司與統包商再行協商等語（見原審卷被證十說明四之記載
     ），惟依上開函文內容前後對照以觀，被上訴人係以上訴
     人就有關因統包商工程展延工期衍生之相關費用向被上訴
     人提出陳情，因而就其所陳情之事項提出說明，並無任何
     一語涉及被上訴人是否仍對上訴人負有系爭服務費債務，
     上訴人指上開被上訴人函件有「承認」或「並不否認」系
     爭服務費債務存在之情事，已經顯然無據。再參照上訴人
     於上訴理由狀中亦明確指陳「………並暫先等待統包商履
     行代為清償之單方承諾………」（見本院卷第19頁第4行）
     、「………統包商曾口頭向上訴人表示將先行開立面額300
     萬元左右之支票代被上訴人支付部分之系爭服務費，惟事
     後完全無消無息」（見本院卷第19頁倒數第6行起），堪見
     上訴人對統包商磊庭公司履行其對上訴人支付增加服務費
     之承諾仍有期待，其與統包商之間存有統包商是否應履行
     其上開承諾之爭執，至為明顯，堪認被上訴人所稱：「當
     時他們（指上訴人）是跟統包商有達成免除（被上訴人債
     務」之共識，所以統包商才會給他們300萬元之支票，如果
     他們只免除60幾萬元的話，統包商怎麼可能給他們300萬元
     的支票」等語，亦與情理不悖。是被上訴人以98年7月17日
     函對上訴人覆稱：仍請貴公司再行與統包商進行協商，自
     無不當。上訴人依據上開函文內容主張其對被上訴人之系
     爭服務費債權仍然存在一節，亦顯不足取。
   (三)上訴人雖一再指稱，其於98年6月19日係前往被上訴人處請
     款，並非向被上訴人陳情，被上訴人認為上訴人是為了統
     包商並未依約給付300萬元而向被上訴人陳情一節，與事實
     不符云云。惟被上訴人係以上訴人於98年6月19日前往被上
     訴人處陳情，而以98年7月2日府查字第0980109025號函將
     上訴人之陳情案移請被上訴人之環境保護局處理，有被上
     訴人所提出之上開函件附卷可稽（見原審卷被證九），環
     境保護局始於98年7月17日依據上訴人之陳情內容而覆請上
     訴人自行與統包商進行協商，是被上訴人主觀上認為上訴
     人係對被上訴人為陳情，而非對被上訴人就系爭服務費為
     請求，至為明顯，更無對上訴人「承認」或「不否認」系
     爭服務費債務是否仍然存在之問題。上訴人上訴意旨就其
     上開所為究係「陳情」或「請求」所為之爭執，不僅不足
     取，且與本院上開判斷無關。
   (四)又上訴人於97年2月14日致被上訴人之九七昭顧字第088013
     3號函，係向被上訴人請求支付增加之監造及協助招商作業
     相關費用共計11,458,473元，並附上詳細之服務費金額計
     算表（見原審卷證三反面），內容具體而詳實；反觀上訴
     人97年2月19日函之內容僅係在重申其97年2月14日函之主
     張而已，並無具體之金額及其計算方式，有上訴人所提出
     之該函影本附卷可稽（見原審卷原證9）。是上訴人以97年
     5月8日函撤銷其97年2月14日函所為之意思表示，已經足以
     表彰其免除被上訴人系爭全部服務費債務之意思，無須再
     對該97年2月19日函另為撤銷之表示。上訴意旨主張上訴人
     97年5月8日函只是先行撤銷97年2月14日函，惟並未一併撤
     銷97年2月19日函，從上訴人保留97年2月19日函未予撤銷
     之情狀，可知上訴人97年5月8日函並未免除被上訴人之系
     爭全部服務費債務云云，亦顯不足取。
六從而，原審依被上訴人之抗辯，所為上訴人不利之判決，即無
  不合，上訴論旨指摘原判決不當，求予廢棄，為無理由，其上
  訴應予駁回。
七至兩造其餘之攻擊或防禦方法及未經援用之證據，經本院斟酌
  後，認為均不足以影響本判決之結果，自毋庸逐一詳予論駁，
  併此敘明。
八據上論結：本件上訴為無理由，依民事訴訟法第449條第1項、
  第78條，判決如主文。
中    華    民    國    99    年    12    月    31    日
                        審判長法  官  何方興
                              法  官  王紋瑩
                              法  官  陳秋錦
以上正本係照原本作成。
如不服本判決，應於收受送達後20日內向本院提出上訴書狀，其
未表明上訴理由者，應於提出上訴後20日內向本院補提理由書狀
（均須按他造當事人之人數附繕本）。上訴時應提出委任律師或
具有律師責格之人之委任狀；委任有律師資格者，另應附具律師
資格證書及釋明委任人與受任人有民事訴訟法第466條之1第l項
但書或第2項（詳附註）所定關係之釋明文書影本。如委任律師
提起上訴者，應一併繳納上訴審裁判費。
附  註：
民事訴訟法第466條之1（第1項、第2項）：
對於第二審判決上訴，上訴人應委任律師為訴訟代理人。但上訴
人或其他法定代理人具有律師資格者，不在此限。
上訴人之配偶、三親等內之血親、二親等內之姻親，或上訴人為
法人、中央或地方機關時，其所屬專任人員具有律師資格並經法
院認為適當者，亦得為第三審訴訟代理人。
中    華    民    國    99    年    12    月    31    日
                              書記官  鄧瑞雲

司法院資訊處製作；財團法人民間司法改革基金會備份。
